【裁判字號】    98,台上,1969
【裁判日期】    980409
【裁判案由】    偽造文書
【裁判全文】
最高法院刑事判決            九十八年度台上字第一九六九號
上  訴  人  台灣高等法院檢察署檢察官
被      告  甲○○
            乙○○
            丙○○
上列上訴人因被告等偽造文書案件，不服台灣高等法院中華民國
九十七年十二月三十日第二審更審判決（九十六年度上更(二)字第
九五四號，起訴案號：台灣台北地方法院檢察署八十六年度偵字
第二七八七０號），提起上訴，本院判決如下：
    主  文
原判決撤銷，發回台灣高等法院。
    理  由
本件原判決維持第一審諭知被告甲○○、乙○○、丙○○均無罪
之判決，駁回檢察官在第二審之上訴，固非無見。
惟查：(一)實施刑事訴訟程序之公務員，就該管案件，應於被告有
利及不利之情形，一律注意，刑事訴訟法第二條第一項定有明文
。告訴人鄭淑月始終指稱，涉案之八千萬元（新台幣，下同）買
賣契約書係被告等偽造，該契約書上之「鄭淑月」署押，非伊所
簽署。原判決且記載，八千萬元買賣契約書上之「鄭淑月」署押
，經囑託憲兵司令部、內政部警政署刑事警察局及法務部調查局
鑑定結果，均認與鄭淑月於他處及當庭書寫之字跡不符（見原判
決理由五之(一)）。如果無訛，則鄭淑月指稱該八千萬元買賣契約
書上之「鄭淑月」署押，非伊所簽署，似非無據。原判決雖說明
：送鑑文件中有關「鄭淑月」之簽名，據鄭淑月及施宣賢夫妻嗣
後所陳，部分非由鄭淑月所簽，部分係由施宣賢代簽，足證鄭淑
月於日常即有令他人代為簽署之習性，故「縱有前揭單位以八千
萬元契約與其中部分文件以一比一相互比對結果，認字跡不符之
鑑定結果，……亦無從完全排除系爭八千萬元契約確非告訴人所
簽署之可能，遽為被告不利之採證。」云云（見原判決理由五之
(二)），似認八千萬元買賣契約書上之「鄭淑月」三字，有可能係
鄭淑月委託他人簽署。惟依卷內資料顯示，乙○○於檢察官偵查
係供稱：「八千萬元那份（買賣契約書之簽名）是鄭淑月自己寫
的，‧‧‧簽八千萬元契約時，大家都在場」、「八千萬元（買
賣契約書）是我親自看她（指鄭淑月）簽的」（見偵字第二０五
０三號卷影印本第四十二頁、第九十六頁背面）。甲○○於第一
審則供稱：「當時我們就是簽了兩份契約，一份是八千萬元，一
份金額是一億兩千萬元，都是在八十五年十月十五日簽的，當初
這八千萬元的契約是鄭淑月本人親自簽名蓋章的，而一億兩千萬
元這份契約是施宣賢代鄭淑月簽的，蓋章的部分是李代書（乙○
○）蓋的，所以我不清楚。」（見第一審卷第二四五頁）。另丙
○○於第一審亦供稱：「簽契約時本就是簽八千萬元的契約，我
也有在場看到鄭淑月親自簽名蓋章的。」等語（同上卷第二四六
頁）。意即鄭淑月係主張該署押係偽造，被告等則供稱係鄭淑月
親自簽名，均未言及該八千萬元契約書上「鄭淑月」三字係他人
所代簽。而該八千萬元契約書上「鄭淑月」之署押，究係何人所
簽，攸關該契約書是否可能係偽造之認定，自有究明之必要。原
審未明白審認，亦未衡酌上情，即謂「無從完全排除系爭八千萬
元契約確非告訴人所簽署之可能」，自有未合。原判決理由另稱
「同一人之簽名，並非每次均屬全然相同，或因時間、地點、姿
勢、心境或其他因素而有所不同，亦有同一人有多款簽名方式，
是簽署之姓名資料送專業機關鑑定，該鑑定結果縱認筆跡非同一
人所簽署，亦非全然可採」云云（見原判決第十一頁第十六至十
九行），似又認前述八千萬元契約書上「鄭淑月」之署押，縱經
鑑定結果，與鄭淑月之簽名筆跡不符，亦有可能係其本人所親簽
，故不能逕採為認定偽造與否之依據，其前後之理由已有矛盾。
且法院既已委託專業機關鑑定，其鑑定結果如不予採納，自應說
明其理由及依據。原判決未說明其為前述認定所憑之依據，難謂
允洽。(二)證據雖已調查而其內容尚未明瞭者，即與未經調查無異
，如遽行判決，仍屬應於審判期日調查之證據而未予調查。原判
決雖認定，被告等所辯本件買賣契約之真實價金為八千萬元，另
二份一億二千萬元之買賣契約書係為提高貸款成數及節稅之目的
而製作之辯詞為可採；鄭淑月所指，真實價金為一億二千萬元，
涉案之八千萬元買賣契約書係被告等偽造，為不可採。然而，聯
邦商業銀行南京東路分行（下稱聯邦銀行）、甲○○、鄭淑月等
人，於拍賣之前一日所簽訂之協議書，係記載：「第一條：甲方
（聯邦銀行）於乙方（甲○○）代償一千萬元後，撤回台灣台北
地方法院八十五年度民執荒字第一０三七九號強制執行程序。第
二條：乙方同意以購買丙方（指鄭淑月）所有位於台北市○○區
○○段三小段二００地號土地暨其上建物林森北路三八０號一樓
，建號三一四六建物之『部分』價款八千萬元（內含第一條所載
之一千萬元）代償丙方積欠甲方之債務。第三條：乙方履行第一
條條款後，應於八十五年十二月十五日前另行代償一千萬元，餘
六千萬元由乙方依前條約定所列不動產設定首順位抵押權，為擔
保向乙方申請貸款抵充之」（見原判決第三頁第二十二行至第四
頁第三行）。倘該不動產之買賣價金僅為八千萬元，何以上開協
議書之第二條卻記載，土地及建物之「部分」價款為八千萬元？
此外，依卷內資料顯示，甲○○復於成立買賣後，代鄭淑月繳納
土地增值稅及清償第二順位之抵押債權。以上情形如果無訛，則
合計已逾八千萬元。於此情形，所謂八千萬元究係本件買賣之「
全部」價金或「部分」價金？即非無疑，而此復與被告等有無偽
造八千萬元之買賣契約書攸關。基於公平正義之維護，對於前揭
協議書所載「土地及建物之『部分』價款為八千萬元」，及其後
甲○○復支付八千萬元外其餘金額之原因何在？即有究明之必要
。乃原審未予調查審認，並為必要之說明，即有疏漏。本院前次
發回意旨已予指明，原判決仍未予究明，致事實尚屬未明，瑕疵
依然存在，自屬無可維持。以上或為上訴意旨所指摘，或為本院
得依職權調查之事項，應認仍有撤銷發回更審之原因。
據上論結，應依刑事訴訟法第三百九十七條、第四百零一條，判
決如主文。
中    華    民    國  九十八  年    四    月    九    日
                      最高法院刑事第十一庭
                          審判長法官  石  木  欽
                                法官  洪  佳  濱
                                法官  韓  金  秀
                                法官  段  景  榕
                                法官  張  清  埤
      本件正本證明與原本無異
                                      書  記  官
中    華    民    國  九十八  年    四    月   十三   日
                                                      V


司法院資訊處製作；財團法人民間司法改革基金會備份。
